【裁判字號】    90,上訴,1039
【裁判日期】    900928
【裁判案由】    重傷害
【裁判全文】
臺灣高等法院高雄分院刑事判決                    九十年度上訴字第一三九號
    上  訴  人
    即  被  告  乙○○
    選任辯護人湯瑞科
右上訴人因重傷害案件，不服臺灣屏東地方法院八十八年度訴字第五一五號，中華民
國八十九年十一月六日第一審判決（起訴案號：臺灣地方法院檢察署八十八年度偵字
第三八五四號）提起上訴，本院判決如左：
    主  文
原判決關於乙○○部分撤銷。
乙○○傷害人之身體，因而致人於重傷，處有期徒刑貳年，緩刑伍年。
    事  實
一、乙○○與施信安、朱慶逢及東隆生四人（施信安朱慶逢二人業經原審判刑一年八
    月緩刑五年確定；東隆生另行審結），於民國八十八年二月十三日凌晨一時三十
    分許，在屏東縣恆春鎮○○里○○路一○六之二號東隆生住處喝酒聊天，席間亦
    有喝酒之甲○○入內，與屋主東隆生就渠等以前合夥事業發生爭執，甲○○竟掀
    桌咆哮鬧場，引起乙○○之不滿，乙○○基於普通傷害之犯意，其客觀上能預見
    以堅硬器物毆擊人之頭部，或可能傷及脆弱之眼睛，造成視能毀敗之情形；而施
    信安、朱慶逢二人明知乙○○無故毆打甲○○係屬違法行為，竟仍各自基於幫助
    乙○○遂行傷害甲○○行為之犯意，合力將甲○○推、拖出屋外，乙○○則持所
    有人不詳、長約二尺之方型木棍（未扣案），朝甲○○頭部及身體其餘部位胡亂
    揮打，甲○○不支倒地後，乙○○見甲○○稍欲撐起，即復以腳踢踹之，致甲○
    ○除左肩部挫裂傷、右胸挫、右膝擦傷外，並造成其左眼眼球破裂，眼睛暴露浮
    腫流血。適有鄰人彭淳桓及徐佩君見狀迴護甲○○，並由彭淳桓搶下乙○○所持
    木棍，乙○○遂出言要渠二人勿多管閒事，施信安、朱慶逢二人亦隨聲附和，並
    於彭淳桓欲將甲○○拉入其同路九十四號屋內避難時，施信安、朱慶逢二人並拉
    扯推擠，阻止彭淳桓及徐佩君二人救助甲○○，幾經拉扯，倖終得將甲○○拉入
    屋內。嗣於彭淳桓強將甲○○扶入屋內並拉下鐵門閃避時，乙○○仍不罷休，復
    先後持一禁止停車之牌示及折返尋得鋁棒一支等物，在彭淳桓居住屋外叫囂，而
    施信安、朱慶逢二人則亦均伴隨乙○○身側同聲附和。迨至當日凌晨三時許，彭
    淳桓見甲○○傷勢嚴重，始強行排除乙○○之阻攔，將甲○○送醫急救，惟甲○
    ○上開左眼眼球破裂之傷害，經治療後，仍因左眼眼球萎縮併視網膜巨大裂孔及
    纖維化，左眼視力僅光感，無法矯正，而達一目視覺機能完全喪失之重傷害程度
    。
二、案經甲○○訴由屏東縣警察局恆春分局報請臺灣屏東地方法院檢察署檢察官偵查
    起訴。
     理  由
一、訊據上訴人即被告乙○○坦承上情不諱，另供稱不是故意要打甲○○頭部，不是
    故意要打甲○○成重傷，告訴人甲○○現在作息正常，還能衝浪，應僅係普通傷
    害非致重傷害云云。經查：
（一）前揭關於被告乙○○部分之犯罪事實，業據告訴人指訴：伊確定「黑皮」（指
      被告乙○○）持木棍毆打伊，倒地後，乙○○復踢伊胸部及膝蓋，伊覺得乙○
      ○是氣忿出手隨便亂打的等情不移，核與證人彭淳桓於原審中證述之情節大致
      相符，另與證人徐佩君亦到庭結證稱：「（乙○○打甲○○何部位？）據我所
      看，感覺不出乙○○要打哪裡，只是揮動木棒亂打，甲○○倒地，仍踹甲○○
      至不動。」（原審卷第一一一頁背面）等語一致，衡諸被告乙○○為告訴人友
      人，告訴人於案發當時猶顧念情誼，請求證人彭淳桓勿報警，足見其間無重大
      仇怨，是告訴人斷無誣攀被告乙○○之可能，而被告乙○○亦諒無因言語失和
      ，即萌置告訴人重傷害之念，且被告乙○○乃持木棍胡亂揮打及隨意踢踹告訴
      人身體，並未專朝告訴人身體要害下手，參諸被告乙○○行兇當時，自承飲酒
      ，應係酒後失性因以肇禍，是被告乙○○主觀上乃基於普通傷害之犯意毆打告
      訴人，灼然甚明，難認被告乙○○乃基於使告訴人受重傷之犯意而下手毆打。
      惟被告乙○○智慮無缺，就其持木棍毆擊告訴人之頭部，或有傷及脆弱之眼睛
      ，造成告訴人視力毀損敗壞可能之情形，則無法諉稱客觀上無預見之可能，乃
      其持木棍下手毆擊告訴人時，竟未避開眼睛週遭等部位，而告訴人確因被告乙
      ○○之持木棍毆擊，致左眼眼球破裂，眼睛暴露浮腫流血，經延醫治療，其左
      眼眼球萎縮併視網膜巨大裂孔及纖維化，左眼視力僅光感，無法矯正，有前高
      雄醫學院附設中和紀念醫院及行政院退除役官兵輔導委員會台北榮民總醫院診
      斷證明書各一紙可稽（警卷第十七頁、原審卷第二四頁），又經本院函查甲○
      ○嗣後曾就醫之國立台灣大學醫學院附設醫院，亦認甲○○左眼視力為無光覺
      ，其左眼視覺已全部喪失，有該院復函可按（見本院卷第五三頁），告訴人左
     眼視覺機能既完全喪失，顯已達一目之視能毀敗之重傷害程度。又本件被告乙
      ○○原與與施信安、朱慶逢及東隆生四人，深夜凌晨在屏東縣恆春鎮○○里○
      ○路一○六之二號東隆生住處喝酒聊天，席間因告訴人酒後闖進，與屋主東隆
      生就渠等以前合夥事業爭執，甲○○竟掀桌咆哮鬧場，大掃眾人酒興，引起眾
      怒一事，為告訴人甲○○於本院中陳明，並坦言此事件我先挑釁動手，我也感
      覺這件事也有錯等語（見本院卷第六三頁）。
（二）告訴人初於警、偵訊時，固指稱同案被告施信安、朱慶逢亦出手毆打，然於原
      審審理時，旋改稱：「另三位（指被告施信安、朱慶逢及東隆生）拖我出去，
      有無打我，不清楚；我確定是乙○○出手打我，施信安、朱慶逢、東隆生三人
      是將我推出來。」等語（見原審八十八年九月十六日、八十九年二月十七日訊
      問筆錄），查告訴人翻供改稱如上時，同案被告施信安、朱慶逢仍未與告訴人
      和解，進而賠償其損害，是告訴人前揭言詞顯非曲意迴護被告施信安、朱慶逢
      ，堪信屬實。況參諸證人徐佩君亦證稱：「乙○○打甲○○時，另外三人（下
      均指被告施信安、朱慶逢及東隆生三人）均站在一旁看，沒有阻止乙○○打甲
      ○○；其他三人在一旁說那是他們之間的事，不要我們多管閒事；其他三人一
      旁附和乙○○所言：若要在此地生存，就不要多管閒事；乙○○見甲○○被扶
      進屋內，就將禁止停車的標誌放下，回去拿球棒，其他三人也跟著回去再折回
      ，但只有乙○○拿球棒，其他三人只是跟著進出，並隨聲附和，並無持任何東
      西；在我們要扶甲○○進屋內時，乙○○四人仍推推擠擠不讓我們將生扶入屋
      內；（整個案發經過，除乙○○外，其他三人在現場做何事？）他們三人在一
      旁附和乙○○，要我們不要多管閒事，他們三人也有出手拉扯我們救甲○○，
      我替彭淳桓擋住，讓他拖甲○○進屋。」等情（原審卷第一一二、一一三頁）
      綦詳，堪認同案被告施信安、朱慶逢二人並未出手毆打告訴人。而本件事端，
      乃偶發性之衝突，事出遽然，亦難認同案被告施信安、朱慶逢二人與被告乙○
      ○有傷害犯意之聯絡，進而推由被告乙○○下手毆打告訴人，是無以認定同案
      被告施信安、朱慶逢二人與被告乙○○共同毆打告訴人致其受重傷。按凡意圖
      幫助他人犯罪，而以言語或動作從旁助勢，施予物質上或精神上之便利，足以
      增加正犯犯罪之力量，使其易於實施之積極、消極之行為，即屬幫助行為，無
      解於從犯之責。（最高法院二十二年上字第三五九號及二十七年上字第二七六
      六號判例參照）本件同案被告施信安、朱慶逢二人雖未出手毆打告訴人，然渠
      等明知被告乙○○無故毆打告訴人，乃屬犯罪行為，詎渠等不唯強將告訴人推
      、拖出屋外，於被告乙○○實施傷害暴行時，猶出聲附和，並以言語、動作攔
      阻他人救援，顯係基於幫助被告乙○○遂行傷害犯行之意而施以助力。同案被
      告施信安、朱慶逢、東隆生等三人既僅基於幫助乙○○傷害犯意，從事犯罪構
      成要件以外之行為，自僅成立幫助犯，無與乙○○成立共同正犯之餘地，附此
      說明。本件事證明確，被告乙○○右揭犯行堪以認定，應予依法論科。
二、核被告乙○○所為，係犯刑法第二百七十七條第二項後段之傷害致重傷罪。公訴
    人認被告乙○○所為係成立刑法第二百七十八條第一項之重傷害罪，未及斟酌前
    揭事證，起訴法條容有未洽，惟被告乙○○實施傷害之行為，致告訴人受有重傷
    害之基本事實相同，法院自應予審理，並變更起訴法條。另公訴人認被告乙○○
    與同案被告施信安、朱慶逢、東隆生屬共同正犯，因同案被告施信安、朱慶逢、
    東隆生三人僅基於幫助犯意，亦無實施傷害行為，與被告乙○○無共同傷害犯意
    聯絡，自與被告乙○○無成立共同正犯餘地。查被告所犯之罪法定刑最輕本刑三
    年以上有期徒刑，而本件事端係告訴人於被告及他人同席喝酒聊天中，先動手掀
    桌咆哮鬧場，被告所為係因告訴人挑釁引起，告訴人亦坦承本身先動手亦有不對
    ，已如前述，被告犯行若科處最低法定刑有期徒刑三年，客觀上足以引起一般同
    情，犯罪之情狀顯可憫恕，爰依刑法第五十九條規定減輕其刑。
三、原審予以被告乙○○部分論罪科刑，固非無見，惟查被告所為犯罪之情狀顯可憫
    恕，已如前述，原判漏未適用刑法第五十九條規定減輕其刑，容有未合。被告上
    訴意旨，以量刑過重，指摘原判決不當，為有理由，自應由本院將被告乙○○部
    分予以撤銷改判。爰審酌被告乙○○素行良好，犯罪動機、目的，手段，對告訴
    人造成一目失明無可彌補傷害，惟被告乙○○與告訴人達成和解賠償其損害，有
    恆春鎮調解委員會調解筆錄可佐，態度尚佳，且參以告訴人業宥恕被告，請求從
    輕發落給被告自新機會等一切情狀，爰量處如主文第二項所示之刑。查被告乙○
    ○未曾受有期徒刑以上刑之宣告，有本院本院全國前案紀錄表可佐，渠因未及深
    思致罹刑章，犯後已與告訴人和解賠償告訴人損害，有調解書可按，告訴人也當
    庭表示原宥被告，經此偵審判刑教訓，當知謹慎，信無再犯之虞，本院認所受有
    期徒刑之宣告以暫不執行為適當，爰併宣告緩刑五年，以啟自新。至被告乙○○
    用以毆擊告訴人之長約二尺之方型木棍一支，查無證據證明為被告三人所有，自
    不得為沒收之諭知，附此敘明。
據上論結，應依刑事訴訟法第三百六十九條第一項前段、第三百六十四條、第二百九
十九條第一項前段、第三百條，刑法第二百七十七條第二項後段、第五十九條、第七
十四條第一款，判決如主文。
本案經檢察官董明正到庭執行職務。
中      華      民      國    九十    年      九      月      二十八    日
                              臺灣高等法院高雄分院刑事第八庭
                                  審判長法官  郭雅美
                                        法官  張盛喜
                                        法官  莊飛宗
右正本證明與原本無異。
如不服本判決，應於判決送達後十日內向本院提出上訴狀，其未述理由者並應於提
出上訴狀後十日內向本院補提理由書（應附繕本)。
                                      書記官  張明賢
中    華    民    國      九十      年       十       月       三       日
附錄：本判決論罪科刑法條全文
刑法第二百七十七條第二項：
傷害人之身體或健康者，處三年以下有期徒刑，拘役或一千元以下罰金。
犯前項之罪，因而致人於死者，處無期徒或七年以上有期徒刑，致重傷者，處三年以
上、十年以下有期徒刑。
                                                                        Ｆ


司法院資訊處製作；財團法人民間司法改革基金會備份。
